最　高　行　政　法　院　判　決　　　　　　　　　九十一年度判字第一七九二號
　　上　訴　人　甲○○
　　被 上 訴人　臺南縣政府
　　代　表　人　蘇煥智
右當事人間因平均地權條例事件，上訴人對於中華民國九十年七月十八日高雄高等行
政法院八十九年度訴字第一一二六號判決，提起上訴，本院判決如左：
　　主  文
上訴駁回。
上訴審訴訟費用由上訴人負擔。
　　理  由
一、上訴人所有坐落台南縣善化鎮○○段六一五之一二、之一六、之四三地號等三筆
    土地，民國八十九年公告土地現值經被上訴人於八十九年七月一日公告，其中六
    一五之一二地號公告土地現值為每平方公尺新台幣（下同）一七、一九四元、六
    一五之一六地號為每平方公尺一二、二四一元、六一六之四三地號為每平方公尺
    二五、三一七元，上訴人認此公告土地現值偏低，於八十九年七月十九日向被上
    訴人申請調高上開土地之公告土地現值，經被上訴人於八十九年八月四日以八九
    府地價字第一二三○八三號函復略以：「．．．二、本案經新化地政事務所查報
    善化鎮○○段六一五之一二、六一五之一六地號土地係善化鎮都市計畫公共設施
    道路保留地，位於住宅區與農業區間，其公告土地現值係依據平均地權條例等相
    關規定以毗鄰兩側非公共設施保留地之區段地價平均計算，且跨越八六、七三之
    一地價區段（每平方公尺分別為二○、七五○元、一一、一五○元），依跨越面
    積比例計算該曾文段六一五之一二號公告現值為一七、一九四元，同段六一五之
    一六號公告現值為一二、二四一元，依法並無不符。三、來文所敘曾文段六一五
    之四三地號住宅區、地形狹長，跨越八七、八三之一地價區段（每平方公尺分別
    為三一、五○○元、一六、三○○元），按跨越面積比例計算公告現值為二五、
    三一七元，本筆土地雖為路角地，但非屬繁榮街道路線價地價區段，並無地價調
    查估計規則第二十三條第二項規定之適用。．．．」等語，予以否准其申請，上
    訴人不服，循序提起訴願，亦遭決定駁回，遂提起本件訴訟。
二、上訴人於原審起訴主張：系爭曾文段六一五之一二、一六地號之土地自七十二年
    起被列為五號計畫道路，公告現值即因此而未調整，與毗鄰之土地相差懸殊，致
    侵害憲法所保障之上訴人財產權，上訴人因而向被上訴人申請調高公告現值，主
    張至少應與鄰地相同。被上訴人則以上開六一五之一二、一六地號二筆土地係公
    共設施保留地，位於住宅區與農業區間，其公告土地現值係依平均地權條例等相
    關規定，以毗鄰兩側非公告設施保留地之區段地價平均計算，且跨越八六、七三
    之一地價區段，依比例計算其公告現值，依法並無不符；另六一五之四三地號土
    地為住宅區，地形狹長，跨越八七、八三之一地價區段，故依跨越面積比例計算
    ，雖該筆土地為路角地，但非屬繁榮街道路線價地價區段，並無地價調查估計規
    則第二十三條第二項規定之適用云云，否准上訴人之申請。上訴人認被上訴人之
    認事用法不無違誤，依法提起訴願，惟訴願決定機關亦以同一理由駁回，然就上
    訴人所提之(1)土地鑑價報告書(2)同一宗地分開計算道路預定地及非公共設施保留
    地不合理等，均未予詳加推究。前開土地雖係善化鎮都市計畫之公共設施道路預
    定地，但在計畫之前，遠從五十三年起，即一直為都市計畫內之住宅區建築用地
    ，與曾文段六一五之四三地號迄今均共同為一筆完整未經開發、使用及分割之土
    地，地理位置優越，其價值實際上遠高於面臨中山路同區段之毗鄰住宅建築用地
    。然自上開六一五之一二、一六地號土地被劃定為道路預定地後，地價調整卻比
    鄰地保守緩慢，已嚴重侵害人民之財產權，違反地價調查估計規則第二十一條所
    定，依土地利用現況，將地價相近、情況相同之土地劃為同一區段之規定，被上
    訴人將上訴人所有情況相同之同一宗土地，分開計算道路預定地（曾文段六一五
    之一二、一六地號）和非公共設施保留地（曾文段六一五之四三地號）之地價，
    有違法不公之情。依被上訴人所言，本件土地所處位置，並非繁榮街道，故無地
    價調查估計規則第二十三條第二項之適用云云，乃背離事實，更何況上訴人所有
    曾文段六一五之一二地號及六一五之一六地號二筆土地，為完整土地之一部分，
    只因被劃定作為計畫道路用地，經地政機關逕為分割，其公告現值即與曾文段六
    一五之四三地號分別計算，實有違地價調查估計規則第四條、第八條及第二十一
    條第二項等相關規定。被上訴人為便宜行事，把同一條計畫道路預定地之公告現
    值，均依平均地權條例施行細則第六十三條第一項第四款調整計算，此種齊頭式
    的平等，實際上卻不公平，造成土地受益與受損極端的現象，實有違法違憲之嫌
    。況依據平均地權條例施行細則第六十三條（公共設施保留地地價之辦理）第一
    項第一款，公告設施保留地之地價，並非一定要平均計算不可，且於同條第二項
    更明顯指出，情形特殊與毗鄰非保留地顯不相當者，可由行政機關依事實調整，
    故基於憲法保障人民財產權之精神，地政機關調整道路保留地之地價應審慎為之
    。另查土地法第一百五十條、平均地權條例第十條、平均地權條例施行細則第六
    十三條第一項第一款、地價調查估計規則第三條第二款、第四條、第六條、第七
    條第一項及第八條第二項規定之意旨觀之。系爭土地曾文段六一五之一二、六一
    五之一六地號二筆公共設施保留地，與同段六一五之四三地號非公共設施保留地
    ，本屬同一筆土地，就交通運輸、自然條件、工商活動等土地利用現況，及其他
    影響地價因素之情況可謂相同或相近，本應依地價調查估計規則劃為同一區段內
    之地價，雖因編定使用類別不同而被地政機關逕為分割，但公告現值實不應與鄰
    地相差如此懸殊，此亦為地價調查估計規則第二十一條之精神所在。另被上訴人
    認系爭土地不應屬繁榮街道路線地價區段，其認定之標準及依據為何？法令之依
    據為何？原處分書及訴願決定書均未詳予說明，實難令人甘服。矧上訴人所提出
    之不動產鑑定研究報告書，依前揭地價調查估計規則相關之規定，應作為法定參
    考之依據，該鑑定書就本件土地之相關地理環境因素等情評估後，定每坪為二○
    ○、○○○元，與公告現值所示相差過於懸殊，與毗鄰非街角之六一五之三一、
    六一五之三五地號每平方公尺三一、五○○元比較，亦顯偏低，足見被上訴人就
    系爭三筆土地之公告現值，未依規定「切合估計當時之實值」，如何能謂公平合
    理？且附近上訴人所有曾文段六○七之九二地號街角之土地，其公告現值每平方
    公尺一八、四○○元，比鄰地非街角之六○七之三○地號土地公告現值每平方公
    尺一七、三二二元，以及鄰地六○七之六地號土地公告現值每平方公尺一六、三
    ○○元，均高出約一成餘，可見街角之土地，無論是否屬於商業區或住宅區，是
    否屬於繁榮之街角地，其公告現值本即應高於非街角之鄰地，但本件上訴人系爭
    街角之土地，其公告現值卻比非街角之鄰地為低，被上訴人就地價之認定，顯有
    自相矛盾之處。被上訴人所為原處分之立論基礎有下列違誤之處：(1)都市計畫公
    共設施保留地之地價，以其毗鄰兩側非保留地之區段地價平均計算者，依平均地
    權條例施行細則第六十三條第一項第四款規定，限於「帶狀保留地處於非路線價
    區段者」。所謂「帶狀保留地」係指土地之形狀狹長成為帶狀，且屬保留地者而
    言。上訴人所有曾文段六一五之一二、六一五之一六地號土地，自五十三年起即
    屬都市計畫內之住宅區建築用地，與同段六一五之四三地號土地構成整筆完整未
    經開發、使用、分割之土地，既非狹長，亦不構成帶狀，並非「帶狀保留地」，
    極其灼然，故其地價之計算，不應依平均地權條例施行細則第六十三條第一項第
    四款之規定辦理。被上訴人將上述兩筆土地視為「帶狀保留地」，而未說明憑以
    認定為「帶狀保留地」之具體證據及理由，進而以上述兩筆土地毗鄰兩側非保留
    地之區段地價，平均計算上開兩筆土地之地價，即屬違法。(2)公法與私法，雖各
    具特殊性質，但二者亦有其共通之原理，私法規定之表現一般法理者，應亦可適
    用於公法關係。．．．私法中誠信公平之原則，在公法上應有其類推適用，最高
    行政法院著有五十二年判字第三四五號判例足參，故行政機關所為行政處分雖有
    法令依據，但實質上有欠公平或顯不合理時，即違誠信與公平原則，其所為行政
    處分，應認有失衡平，而構成予以撤銷之理由。被上訴人於核定系爭六一五之一
    二、六一五之一六地號土地八十九年地價時，雖援用平均地權條例施行細則第六
    十三條第一項第四款規定，以毗鄰兩側非保留地之區段地價計算，但此一計算方
    式，違反上述兩筆土地本然之特性，對上訴人有欠公平且顯不合理，被上訴人復
    未說明認定上開兩筆土地為帶狀保留地之證據及理由，則其所為行政處分，即違
    誠信與公平原則，難認適法。(3)上訴人所有上開兩筆土地南端面臨善化鎮○○路
    與光復路交岔路口，臨路寬度十四米，西端旁邊巷道寬度有二十八米，合計臨路
    寬度達四十二米，有照片為憑，又緊鄰善化鎮○○路，二十餘年來皆為有顯著商
    業活動之繁榮地區，自屬地價調查估計規則第二十一條第二項所稱之繁榮街道路
    線價區段。參諸六一五之一二地號土地七十年六月之公告現值為每平方公尺二、
    一○○元，同年七月之公告現值則為每平方公尺四、五○○元，而相鄰之六一五
    之三五地號土地七十年六月間之公告現值每平方公尺僅為一、二六○元，有地價
    謄本及土地登記謄本可稽，而今六一五之三五地號土地之公告現值每平方公尺為
    三一、五○○元，反高於六一五之一二地號土地之公告現值，顯見被上訴人將上
    開兩筆土地視為「帶狀保留地」，並依據都市平均地權條例施行細則第六十四條
    第一項第四款之規定計算其地價，乃徹底錯誤。上開兩筆土地，既為處於繁榮街
    道路線價值區段之保留地，自應依平均地權條例施行細則第六十三條第一項第一
    款前段規定，以路線價按其臨街深度指數計算地價，被上訴人按上開兩筆土地毗
    鄰兩側非保留地之區段地價平均計算，即屬違法。按屬於繁榮道路線價區段之土
    地，依區段地○○○路線價），按其街深度，乘以深度指數計算之，地價調查估
    計規則第二十三條第一項第一款定有明文。該款繁榮街道路線價區段○地○街角
    地或其他特殊情形之臨街地，計算宗地單位地價時，應參酌旁街地價情形加算之
    ，亦為同規則第二十三條第二項所明定。同規則第二十一條第二項稱「繁榮街道
    路線價區段」，指具有顯著商業活動之繁榮地區，依當地發展及地價高低情形劃
    設之地價區段。而商業活動不以位於商業區內為限，即位於住宅區內，而具有顯
    著商業活動之繁榮地區，亦屬「繁榮衛道路線價區段」。該六一五之四三號土地
    係街角地，為被上訴人所自承，該筆土地位於善化鎮中心，居交通便給發展榮景
    可期之地。附近土地路線價每坪約為十五萬元至二十萬元之間，此有財團法人中
    華民國企業技術鑑定委員會不動產鑑定研究報告為據。依地價調查估計規則第二
    十三條第二項規定，計算宗地單價地價時，應參酌旁街地價情形加算之。乃被上
    訴人認非「繁榮街道路線價區段○地○街角地」，無地價調查估計規則第二十三
    條第二項之適用，訴願機關不加糾正，均屬違法。又行政機關非有正當理由，於
    作成行政行為時，對行為所規制之對象，不得為差別待過。所謂正當理由，依司
    法院釋字第二一一號解釋，包括人民在法律上地位之實質平等。行政程序法第六
    條明定：「行政行為，非有正當理由，不得為差別待遇」。查原告所有另筆坐落
    台南縣善化鎮○○段六○七之九二地號土地，八十九年之公告土地現值為每平方
    公尺一八、四○○元，同地段六○七之六地號八十九年之公告土地現值為每平方
    公尺一六、三○○元，此有土地登記謄本可稽，與六○七之九二地號土地相鄰六
    ○七之八五、六○七之八六地號土地為住宅區內保留地供作道路使用，於八十八
    年為被上訴人徵收時，其每平方公尺之公告現值與毗鄰作為建地使用之第六○七
    之九二地號土地同為每平方公尺一八、四○○元；六○七之七一與六○七之八四
    地號土地於當年被徵收時，其每平方公尺之公告現值，與毗鄰作為建地使用之六
    ○七之六地號土地同為每平方公尺一六三○○元，有被上訴人八十八年三月十六
    日八八府地用字第四三四七九號函為憑。可見住宅區內之保留地雖不能作建築使
    用，但非不得與毗鄰未被劃為公共設施保留地之地價相提並論。被上訴人所為上
    述辯解，與其八十八年徵收六○七之七一、六○七之八四、六○七之八五、六○
    七之八六地號土地，所定保留地之價格顯相矛盾，無足憑採。其以此為由，將系
    爭六一五之一二、之一六兩筆公共設施保留地之地價，調為低於毗鄰建地之地價
    ，無正當理由，而為差別待遇，既不合理且失公平，有違平等原則及大法官會議
    釋字第二一一號解釋之精神，自屬違法。另被上訴人並未說明本件影響地價之各
    項因素如何？其所屬新化地政事務所又如何充分考量這些因素？其所為行政處分
    理由既不充分，認定事實所憑之證據又付厥如，旦違反誠信原則與平等原則，自
    屬違法，應予撤銷。綜此，原處分及訴願決定顯屬違誤，請判決撤銷原處分、訴
    願決定並命被上訴人另為適法之處分等語。
三、被上訴人則以：台南縣八十九年公告土地現值調整作業，係依據平均地權條例第
    四十六條、地價調查估計規則等相關規定，就轄區內之土地調查地價動態、繪製
    地價區段圖，並估計區段地價，提請台南縣地價評議委員會八十九年第二次會議
    評定，經被上訴人於八十九年五月八日以府地價字第七二二四七號函報內政部，
    並經內政部以八十九年五月十八日台（八九）內地字第八九○七四七五號函同意
    備查在案。系爭曾文段六一五之一二、六一五之一六地號等二筆土地係善化鎮都
    市計畫公共設施保留地，屬跨越七三之一地價區段（地價為每平方公尺一一、一
    五○元）及八六地價區段（地價為二○、七五○元），位處東側住宅區與西側農
    業區之間，其八十九年公告土地現值係依據平均地權條例施行細則第六十三條第
    一項第四款規定，以毗鄰兩側非保留地之區段地價平均計算（即第七四之三區段
    地價為每平方公尺六、○○○元，八三之一區段地價為每平方公尺一六、三○○
    元，則第七三之一區段地價計算方式為 《6000+ 16300》÷2 =11150元／㎡。第
    七一之七區段地價為每平方公尺一○、○○○元，第八七區段地價為每平方公尺
    三一、五○○元，則第八六地價區區地價計算為《10000+31500》÷2=20750
    元／㎡）。其中曾文段六一五之一二地號面積四三二平方公尺，位於七三之一地
    價區段之面積為一六○平方公尺，位於八六地價區段之面積為二七二平方公尺，
    按跨越面積比例計算其公告土地現值為 《11150×160/432》+《20750×272/432
    》=17194元／㎡，即每平方公尺一七、一九四元；六一五之一六地號面積四四平
    方公尺，位於七三之一地價區段之面積為三九平方公尺，位於八六地價區段之面
    積為五平方公尺，按跨越面積比例計算其公告土地現值為《11150×39/44》+《
    20750×5/44》=12241元／㎡，即每平方公尺為一二、二四一元。另曾文段六一
    五之四三地號為住宅區，地形狹長，跨越第八三之一地價區段（地價為每平方公
    尺一六、三○○元）及八七地價區段 (地價為每平方公尺三一、五○○元），該
    筆土地面積為五九平方公尺，位於八三之一地價區段之面積為二四平方公尺，位
    於八七地價區段之面積為三三五平方公尺，按跨越面積比例計算公告土地現值為
    《16300×24/59》+《31500×35/59》=25317元／㎡，即每平方公尺二五、三一
    七元。系爭三筆土地地價之查估於法並無不符。另所謂帶狀保留地之認定，係就
    整條道路保留地而言，而非單就上訴人所有之曾文段六一五之一二、六一五之一
    六地號等二筆個別宗地予以認定其是否屬於帶狀保留地，上訴人對於帶狀保留地
    之認知與被上訴人依法劃分之帶狀保留地有所不同。茲參照改制前台灣省政府地
    政處編印之「台灣省都市計畫書公共設施保留地地價查估圖例」圖例八所示：道
    路保留地兩側非保留地之區段地價不同，將道路保留地單獨劃分區段，並以兩側
    非保留地區段地價平均數為道路保留地之地價。又圖例九所示：道路保留地穿越
    數個不同地價區段，以兩側不同地價區段○段劃分其地價區段，並以兩側非保留
    地區段地價之平均數為道路保留地之地價。本案善化鎮○號○○道路保留地之地
    價，係參照圖例九之說明及依據平均地權條例施行細則第六十三條一項第四款之
    規定辦理。至上訴人指稱系爭三筆土地緊善化鎮○○路○○街道，應屬繁街道路
    線價區段乙節，查地價區段之劃分係依據地價調查估計規則第二十一條第一項及
    第二項規定，曾文段六一五之四三地號係位處都市計畫住宅區內，非具有顯著商
    業活動之繁榮地區，自不能劃分為繁榮街道路線價區段○○○○段六一五之一二
    、之一六地號未劃為道路預定地前，原係為住宅區建築用地，亦非屬繁榮街道路
    線價區段，且該二筆土地於民國七十一年經劃為公共設施保留地，自應依平均地
    權條例施行細則第六十三條第一項第四款之規定查估地價。另上訴人稱「商業活
    動不以位於商業區內為限，即位於住宅區內而具有顯著商業活動之繁榮地區○○
    ○○○街道路線價區段」云云，經查所謂繁榮街道路線價區段應如善化鎮○○路
    之繁榮街道，需具有顯著商業活動之繁榮地區，始符「繁榮街道」之稱，茲檢陳
    善化鎮○○路○○街道路線價區段現況之照片與系爭三筆土地所在現況之照片相
    比較，中山路之市場、郵局附近各種商店林立，形成繁榮商街景象，而系爭三筆
    土地附近只有零星之商店及行號，足見其繁榮程度尚難謂其為「具有顯著商業活
    動之繁榮地區」。上訴人主張應適用地形調查估計規則第二十三條第二項「繁榮
    街道路線價區段○地○街角地或其他特殊地價之臨街地，計算宗地單位地價時，
    應參酌旁街地價情形加算之。」乙節，於法無據。上訴人指稱所提出之不動產鑑
    定研究報告書鑑定之價格與系爭三筆土地之公告現值相差懸殊乙節，經查該不動
    產鑑定研究報告書第一章鑑定主述第十點價格種類為限定住宅區使用之價格，亦
    即以住宅區之條件來鑑定系爭土地之價值，然系爭六一五之一二、六一五之一六
    等二筆土地業經都市計畫劃為都市計畫公共設施道路保留地，依法令限制不能建
    築只能為將來之使用，即無其買賣地價行情，不能再以其原為住宅區土地之價格
    而與毗鄰未被劃為公共設施道路保留地之土地價格相提並論，應依平均地權條例
    施行細則第六十三條第一項第四款之規定以其毗鄰兩側之非保留地區段地價平均
    計算其公告土地現值。上訴人所提之不動產研究報告書所列價格不足採信。上訴
    人指稱其所有另筆坐落曾文段六○七之七一、六○七之八四、六○七之八五、六
    ○七之八六等四筆土地，於八十八年辦理都市○○○○路二十五巷道，工程用地
    徵收時，其公告土地現值與毗鄰建地之公告土地現值相同乙節，查依平均地權條
    例第十條及土地徵收條例第三十條之規定，並參照「台灣省都市計畫公共設施保
    留地地價查估圖例」圖例七說明一辦理，道路保留地兩側地價相同之保留應併同
    兩例劃為同一地價區段，並以該區段地價為保留地地價。故上述曾文段六○七之
    七一地號等四筆當初作為道路保留地之土地，其中六○七之七一、之八四地號等
    二筆土地因毗鄰兩側非保留地之地價均同為每平方公尺一六、三○○元，應併同
    兩側劃為同地價區段（第八三之一區段），並以該區區地價一六三○○元
    為其地價；曾文段六○七之八五、之八六地號等二筆土地之毗鄰兩側非保留地之
    地價均同為每平方公尺一八、四○○元，應併同兩側劃為同一地價區段（第八八
    之三區段），並以該區區地價一八、四○○元為其地價。然系爭曾文段六
    一五之一二、之一六地號等二筆公共設施保留地與上述四筆土地之情形不同，曾
    文段六一五之一二、之一六地號等二筆土地之兩側非保留地之地價不同，其東側
    為住宅區，西側為農業區○○○○道路保留地單獨劃分區段，並以兩側非保留地
    區段地價平均數為道路保留地之地價，上述地價區段之劃分，均依法據以辦理，
    並無上訴人所稱「兩案所訂保留地之價格顯相矛盾，有違平等原則」之情形。上
    訴人又訴稱「地政機關對本案土地依其行政職權，草率評估，以齊頭式的平等方
    式，用單一條款處理不同性質、條件、位置、交通優劣懸殊之土地．．．」乙節
    ，查公告土地現值之制定係依據平均地權條例第四十六條之規定「直轄市或縣市
    政府對於轄區內之土地，應經常調查其地價動態，繪製地價區段圖並估計區段地
    價後，提經地價評議委員會評定，據以編製土地現值表於每年七月一日公告」。
    準此，有關公告土地現值即以區段地價之整體，依據上述規定據以估計；又所謂
    影響區段地價之因素，係指土地使用管制、交通運輸、自然條件、土地改良、公
    共建設、工商活動、房屋建築現況、土地利用現況、發展趨勢及其它影響地價因
    素，此為地價調查估計規則第二十一條第一項第一款所明定，被上訴人所屬新化
    地政事務所於劃分地價區段前，已充分考量各項影響區段地價之因素，將地價相
    近、地段相連、情況相同或相近之土地劃分為同一區段，制定公告土地現值作業
    程序完全依照平均地權條例及地價調查估計規則等相關法令規定辦理，於法應無
    違誤等語資為抗辯。
四、原審斟酌全辯論意旨及調查證據之結果，以：按「直轄市或縣（市）政府依本條
    例第四十六條查估土地現值時，對都市計畫公共設施保留地之地價，應依左列規
    定辦理：一、．．．四、帶狀保留地處於非路線價區段者，其毗鄰兩側為非保留
    地時，以其毗鄰兩側非保留地之區段地價平均計算，其穿越數個地價不同之區段
    ○○○○段計算。」平均地權條例施行細則第六十三條第一項第四款定有明文。
    又「宗地單位地價之計算方法如左：一、．．．三、跨越兩個以上地價區段之土
    地，分別按各該區段之面積乘以各該區段地價之積之和，除以宗地面積作為宗地
    單位地價。」亦為地價調查估計規則第二十三條第一項第三款所明定。又依「台
    灣省都市計畫公共設施保留地地價查估圖例」圖例八說明：「圖示道路保留地兩
    側非保留地之區段地價不同，將道路保留地單獨劃分區段，並以兩側非保留地區
    段地價平均數為道路保留地之地價。」及圖例九說明：「圖示道路保留地穿越數
    個不同地價區段，以兩側不同地價區段○段劃分其地價區段，並以兩側非保留地
    區段地價之平均數為道路保留地之地價」。本件上訴人所有系爭曾文段六一五之
    一二、六一五之一六地號等二筆土地係台南縣善化鎮都市計畫公共設施道路保留
    地，跨越七三之一地價區段（地價為每平方公尺一一、一五○元）及八六地價區
    段（地價為每平方公尺二○、七五○元），位處東側住宅區與西側農業區○○○
    ○○路線價區段，其八十九年公告土地現值，被上訴人依據上開平均地權條例施
    行細則、地價調查估計規則之規定及「台灣省都市計畫公共設施保留地地價查估
    圖例」說明，以毗鄰兩側非保留地之第七四之三區段地價每平方公尺六、○○○
    元及第八三之一區段地價每平公尺一六、三○○元平均計算結果，第七三之一區
    段地價為每平方公尺一一、一五○元；另第七一之七區段地價為每平方公尺一○
    、○○○元，第八七區段地價為每平方公尺三一、五○○元，則第八六區段地價
    為兩者之平均數二○、七五○元。其中曾文段六一五之一二地號面積四三二平方
    公尺，位於七三之一地價區段之面積為一六○平方公尺，位於八六地價區段之面
    積為二七二平方公尺，按跨越面積比例計算其公告土地現值為每平方公尺一七、
    一九四元；另六一五之一六地號面積四四平方公尺，位於第七三之一地價區段之
    面積為三九平方公尺，位於第八六地價區段之面積為五平方公尺，按跨越面積比
    例計算其土地公告現值為每平方公尺一二、二四一元。又上訴人所有曾文段六一
    五之四三地號為都市計畫住宅區，地形狹長，跨越第八三之一及第八七地價區區地價分別為每平方公尺一六、三○○元、三一、五○○元），其八十九年
    公告土地現值依據上開地價調查估計規則之規定計算，以該筆土地面積為五九平
    方公尺，位於第八三之一地價區段之面積為二四平方公尺，位於第八七地價區段
    之面積為三五平方公尺，按跨越面積比例計算其土地公告現值為每平方公尺二五
    、三一七元，系爭三筆土地公告現值並經台南縣地價評議委員會八十九年第二次
    會議評定通過，報請內政部同意備查，此有台南縣政府八九府地價字第七二二四
    七號函、內政部台（八九）內地字第八九○七四七五號函及系爭土地之土地登記
    簿謄本、地價區域圖、土地使用分區證明書、影響地價因素分析明細表、買賣實
    例調查估價表、區段地價估價報告表、台南縣善化鎮八十九年公告土地現值／公
    告地價區段地價評議表等分別附於原處分卷及本院卷內可稽，被上訴人查估系爭
    三筆土地八十九年之公告土地現值，揆諸上開法條之規定及圖例說明，並無不合
    。上訴人指稱系爭曾文段六一五之一二、之一六地號二筆公共設施保留地，與同
    段六一五之四三地號非公共設施保留地，本屬同一筆土地，其影響地價因素之情
    況可謂相同或相近，本應依地價調查估計規則劃為同一區段內之地價，被上訴人
    將其分開計算公共設施保留地和非公共設施保留地之地價，於法未合云云，尚非
    可採。又「地價區段之劃分，依左列規定辦理：一、由承辦人員攜帶地籍藍圖、
    地價分布圖及地價區段勘查表實地勘查，斟酌地價之差異、當地土地使用管制、
    交通運輸、自然條件、土地改良、公共建設、特殊設施、工商活動、房屋建築現
    況、土地利用現況、發展趨勢及其他影響地價因素，於地籍藍圖上，將地價相近
    、地段相連、情況相同或相近之土地劃為同一區段。．．．三、繁榮街道路線價
    區段，應以裡地線為區段界線。．．．前項第三款所稱之繁榮街道路線價區段，
    指具有顯著商業活動之繁榮地區，依當地發展及地價高低情形劃設之地價區段。
    」為地價調查估計規則第二十一條第一項第一款、第三款、第二項所明定。查系
    爭曾文段六一五之一二、之一六地號土地均為公共設施道路保留地，另六一五之
    四三地號土地係位處於都市計畫住宅區內，均非屬都市計畫所劃定之商業區，又
    依卷附兩造提供之現場照片以觀，系爭三筆土地雖係位於街角地，其上蓋有鐵皮
    屋一棟，惟街道人車稀少，附近只有零星之商店及行號，尚非所謂具有顯著商業
    活動之繁榮地區，自不能依上開規則第二十一條第一項第一款、三款、第二項之
    規定劃分為繁榮街道路線價區段，據以計算其公告土地現值，上訴人主張系爭土
    地係街角地，且面臨善化鎮○○路十五米與光復路二十米道路之繁榮街道，其土
    地公告現值依經驗法則判斷，應遠高於毗鄰之土地云云，亦不足採。上訴人雖又
    指稱其所提出之不動產鑑定研究報告書鑑定之價格與系爭三筆土地之公告現值相
    差懸殊云云，惟查，依卷附上訴人提出之財團法人中華民國企業技術鑑定委員會
    八十九年七月十日（八九）華鑑仰字第七○二號不動產鑑定研究報告書之記載，
    其第一章鑑定主述第十點價格種類係限定住宅區使用之價格，亦即以住宅區之條
    件來鑑定系爭土地之價值，然系爭曾文段六一五之一二、六一五之一六地號等二
    筆土地業經劃為都市計畫公共設施道路保留地，依法令限制不能建築只能為將來
    之使用，即無其買賣地價行情，不能再以其原為住宅區土地之價格而與毗鄰未被
    劃為公共設施道路保留地之土地價格相提並論；另曾文段六一五之四三地號土地
    雖劃為都市計畫住宅區，然面積僅有五九平方公尺，且地形狹長，跨越第八七與
    八三之一地價區域，亦難單獨作為住宅用地使用，而該不動產鑑定研究報告書並
    未將此列為影響土地價格之因素，顯有疏漏，足認其鑑定結果，推定系爭三筆土
    地之平均單價為每坪二○○、○○○元（即每平方公尺為六○、五○○元），尚
    屬偏高，亦難採取。又按「直轄市或縣（市）政府依本條例第四十六條查估土地
    現值時，對都市計畫公共設施保留地之地價，應依左列規定辦理：一、保留地處
    於繁榮街道路線價區段○○路線價按其臨街深度指數計算．．．」「宗地單位地
    價之計算方法如左：一、屬於繁榮街道路線價區段之土地，依區段地○○○路線
    價）按其臨街深度，乘以深度指數計算之。．．．前項第一款繁榮街道路線價區
    段○地○街角地或其他特殊地形之臨街地，計算宗地單位地價時，應參酌旁街地
    價情形加算之。」固為平均地權條例施行細則第六十三條第一項第一款、地價調
    查估計規則第二十三條第一項第一款、第二項所分別明定，惟此係指處於繁榮街
    道路線價區段之保留地或土地，方有其適用，而上訴人所有曾文段六一五之一二
    、之一六地號二筆公共設施保留地，並非處於繁榮街道路線價區段，已如前述，
    自無上開法條之適用。又所謂帶狀保留地，係指公共設施保留地之形狀而言，並
    非指每筆宗地之地形，此觀之平均地權條例施行細則第六十三條係就都市計畫公
    共設保留地應如何計算其區段地價而為規範，並非如地價調查估計規則第二十三
    條係規定每筆宗地計算地價之方法自明，而系爭曾文段六一五之一二、之一六地
    號土地係處於善化鎮○號○○道路保留地，該道路保留地之地形呈現帶狀，穿越
    數個地價不同之區段，即屬帶狀保留地，自應依平均地權條例施行細則第六十三
    條第一項第四款之規定計算其區段地價，上訴人訴稱曾文段六一五之一二、之一
    六地號二筆土地為一完整未經開發、使用、分割之土地，既非狹長，亦不構成帶
    狀，並非帶狀保留地，其地價不應依平均地權條例施行細則第六十三條第一項第
    四款之規定辦理，而應依同條第一項第一款之規定計算地價云云，尚非可採。又
    系爭曾文段六一五之四三地號土地，係規劃為都市計畫住宅區，尚非處於具有顯
    著商業活動之繁榮地區，亦無上開地價調查估計規則第二十三條第一項第一款、
    第二項之適用，上訴人主張該筆土地，為繁榮街道路線價區段○街角地，應依地
    價調查估計規則第二十三條第二項計算地價云云，亦不足採。另「本條例實施地
    區內之土地，政府於依法徵收時，應按照徵收當期之公告土地現值，補償其地價
    。在都市計畫區內公共設保留地，應按毗鄰非公共設施保留地之平均公告土地現
    值補償其地價，．．．．」平均地權條例第十條定有明文。又依「台灣省都市計
    畫公共設施保留地地價查估圖例」圖例七說明「圖示兩側地價相同部分之保留地
    應併同兩側劃為同一地價區段，並以該區區地價為保留地地價。」查上訴
    人所有另二筆曾文段六○七之六、之九二地號土地，係分別坐落於第八三之一地
    價區段及第八八之三地價區段，均為善化鎮都市計畫之住宅區，其八十八年及八
    十九年之公告土地現值並未變動，分別為每平方公尺一六、三○○元及一八、四
    ○○元。至於上訴人所有曾文段六○七之七一、之八四、之八五、之八六地號等
    四筆公共設施道路保留地，於八十八年為被上訴人徵收時之公告土地現值，其中
    六○七之七一、之八四地號等二筆土地，因毗鄰兩側非保留地之地價均同為每平
    方公尺一六、三○○元，依上開平均地權條例第十條之規定及台灣省都市計畫公
    共設施保留地地價查估圖例七之說明，應併同兩側劃為同一地價區段即第八三之
    一區段，並以該區段地價每平方公尺一六、三○○元為其地價，故與六○七之六
    地號土地之地價相同；另曾文段六○七之八五、之八六地號等二筆土地之毗鄰兩
    側非保留地之地價均同為每平方公尺一八、四○○元，應併同兩側劃為同一地價
    區段即第八八之三區段，並以該區段地價一八、四○○元為其地價，故與六○七
    之九二地號土地之地價相同，此乃因其坐落於同一地價區段，故住宅區之公共設
    施保留地與建地之地價並無差異，此有上開土地之地價區段地圖及台南縣善化鎮
    八十九年公告土地現值／公告地價區段地價評議表附於原審卷可考。然系爭曾文
    段六一五之一二、之一六地號等二筆公共設施保留地與上述四筆保留地之情形並
    非相同，曾文段六一五之一二、之一六地號等二筆土地之兩側非保留地之地價不
    同，其東側為住宅區，西側為農業區，被上訴人乃將該公共設施道路保留地單獨
    劃分區段，並依平均地權條例施行細則第六十三條第一項第四款之規定，以兩側
    非保留地區段地價平均數為道路保留地之區段地價，故與其東側住宅區之地價為
    低，惟仍高於西側農業區之地價，並無不合理或有失公平之處，上訴人訴稱被上
    訴人將系爭六一五之一二、六一五之一六兩筆公共設施保留地之地價，調為低於
    毗鄰建地之地價，而為差別待遇，有違平等原則云云，亦不足取。綜上所述，原
    處分於法並無不合，因將原決定及原處分均予維持，駁回上訴人之訴。
五、本院經核原判決於法並無違誤。上訴意旨，仍執前詞，並主張平均地權條例施行
    細則第六十三條第一項第四款既已明定「帶狀保留地處於非路線價區段」，將保
    留地限定為帶狀且處於非路線價區段者，則所謂「帶狀保留地」，顯係指該宗保
    留地之地形狹長成為帶狀者而言，非指公共設施本身之形狀。原審一反於此，認
    所謂「帶狀保留地」，係指公共設施保留地之形狀，非指每筆宗地之地形，誤以
    系爭土地善化鎮○○段六一五之一二、六一五之一六地號土地係所謂「帶狀保留
    地處於非路線價區段」者，認上訴人依平均地權條例施行細則第六十三條第一項
    第四款之規定計算上述兩筆土地之地價並無不當，即有適用法規錯誤之違法。系
    爭曾文段六一五之一二、六一五之一六地號土地與鄰地估價基準相當，而公告現
    值不一，則被上訴人對於地價之計算，即屬無正當理由而為差別待遇，有違司法
    院大法官會議釋字第二一一號解釋之精神。上述土地之何以有不正常之變化。面
    對上訴人之不斷質問，被上訴人向來迴避不答，已難服人，原審關於上訴人此一
    攻擊方法，竟未說明其不予採信之理由，即有理由不備之違誤。系爭曾文段六一
    五之四三地號土地，目前仍與前揭六一五之一二、六一五之一六地號二筆土地合
    併使用，且係路角地，為被上訴人所自承，被上訴人認不屬繁榮街道路線地價區
    段，其認定之依據為何？法令之依據為何？未見原審說明；又上訴人所提不動產
    鑑定研究報告書，原審竟捨鑑定研究報告，而採照片，因之得出錯誤之結論，其
    取捨證據、自由心證之運用，即違證據法則等語。然查原判決已查明上訴人所有
    曾文段六一五之一二、之一六地號二筆土地，係公共設施保留；曾文段六一五之
    四三地號土地，係規劃為都市計畫住宅區，均非處於繁榮街道路線價區段。又所
    謂帶狀保留地，係指公共設施保留地之形狀而言，並非指每筆宗地之地形，此觀
    之平均地權條例施行細則第六十三條係就都市計畫公共設施保留地應如何計算其
    區段地價而為規範，並非如地價調查估計規則第二十三條係規定每筆宗地計算地
    價之方法自明，而系爭曾文段六一五之一二、之一六地號土地係處於善化鎮○號
    ○○道路保留地，該道路保留地之地形呈現帶狀，穿越數個地價不同之區段，即
    屬帶狀保留地，自應依平均地權條例施行細則第六十三條第一項第四款之規定計
    算其區段地價。經核原判決已明確詳述不採上訴人所為「曾文段六一五之一二、
    之一六地號二筆土地為一完整未經開發、使用、分割之土地，既非狹長，亦不構
    成帶狀，並非帶狀保留地，其地價不應依平均地權條例施行細則第六十三條第一
    項第四款之規定辦理，而應依同條第一項第一款之規定計算地價；及曾文段六一
    五之四三地號土地，應依地價調查估計規則第二十三條第二項計算地價」之主張
    ，其所得心證之理由，且與前開法令規定並無不合。另原判決並就上訴人所有曾
    文段六○七之七一、之八四、之八五、之八六地號等四筆公共設施道路保留地，
    於八十八年為被上訴人徵收時之公告土地現值，其中六○七之七一、之八四地號
    等二筆土地，因毗鄰兩側非保留地之地價均同為每平方公尺一六、三○○元，依
    平均地權條例第十條之規定及台灣省都市計畫公共設施保留地地價查估圖例七之
    說明，應併同兩側劃為同一地價區段即第八三之一區段，並以該區段地價每平方
    公尺一六、三○○元為其地價，故與六○七之六地號土地之地價相同；另曾文段
    六○七之八五、之八六地號等二筆土地之毗鄰兩側非保留地之地價均同為每平方
    公尺一八、四○○元，應併同兩側劃為同一地價區段即第八八之三區段，並以該
    區段地價一八、四○○元為其地價，故與六○七之九二地號土地之地價相同，此
    乃因其坐落於同一地價區段，故住宅區之公共設施保留地與建地之地價並無差異
    ，此有上開土地之地價區段地圖及台南縣善化鎮八十九年公告土地現值／公告地
    價區段地價評議表附於原審卷可考。然系爭曾文段六一五之一二、之一六地號等
    二筆公共設施保留地與上述四筆保留地之情形並非相同，曾文段六一五之一二、
    之一六地號等二筆土地之兩側非保留地之地價不同，其東側為住宅區，西側為農
    業區，被上訴人乃將該公共設施道路保留地單獨劃分區段，並依平均地權條例施
    行細則第六十三條第一項第四款之規定，以兩側非保留地區段地價平均數為道路
    保留地之區段地價，故與其東側住宅區之地價為低，惟仍高於西側農業區之地價
    ，認無不合理或有失公平之處。是原判決業已敘明原處分自無為差別待遇，亦無
    違司法院大法官會議釋字第二一一號解釋之理由。尚無上訴人所指判決不備理由
    之違法，縱原審雖有未於判決中加以論斷者，惟尚不影響於判決之結果，與所謂
    判決不備理由之違法情形不相當；亦難謂有判決不適用法規或適用不當之違法。
    至於上訴人其餘訴稱各節，乃以其法律見解之歧異，就原審取捨證據、認定事實
    之職權行使，指摘其為不當，均無可採。綜上所述，上訴意旨，指摘原判決違誤
    ，求予廢棄，難認有理由，應予駁回。
據上論結，本件上訴為無理由，爰依行政訴訟法第二百五十五條第一項、第九十八條
第三項前段，判決如主文。
中　　華　　民　　國　　九十一　　　年　　　十　　　　月　　　三　　　　日
                    最 高 行 政 法 院  第 五 庭
                                審 判 長 法  官　　　徐　樹　海
                                         法  官      廖  宏  明
                                         法  官　　　鄭　淑　貞
                                         法  官　　　林　家　惠
                                         法  官　　　林　茂　權
右  正  本  證  明  與  原  本  無  異
　　　　　　　　　　　　　　　　　　　　 法院書記官　王　褔　瀛
中　　華　　民　　國　　九十一　　　年　　　十　　　　月　　　三　　　　日
